【裁判字號】    97,台上,6136
【裁判日期】    971127
【裁判案由】    違反毒品危害防制條例
【裁判全文】
最高法院刑事判決            九十七年度台上字第六一三六號
上  訴  人  台灣高等法院高雄分院檢察署檢察官
被      告  甲○○
            乙○○（原名潘柏宏）
                    之2號
上列上訴人因被告等違反毒品危害防制條例案件，不服台灣高等
法院高雄分院中華民國九十七年七月三十日第二審判決（九十六
年度上訴字第二○○一號，起訴案號：台灣高雄地方法院檢察署
九十四年度偵字第五○八○號），提起上訴，本院判決如下：
    主  文
原判決撤銷，發回台灣高等法院高雄分院。
    理  由
本件原判決以公訴意旨略稱：被告甲○○、乙○○夥同周承勳（
另案經台灣高雄地方法院及原審法院九十六年度上訴字第一四八
三號判決無罪，尚未確定）共同基於製造、販賣第二級毒品甲基
安非他命（下稱安非他命）之犯意聯絡（檢察官起訴書原載為製
造、販賣第二級毒品即搖頭丸MDMA，嗣檢察官於第一審審理時更
正為安非他命），自民國九十三年間某日起，利用成型壓模機、
製藥模具、烤箱、吹風機、攪拌器、乾燥劑、塑膠容器等器具，
在高雄市○○路二十四巷一號六樓之二，由周承勳負責收集原料
並攪拌合成，乙○○負責壓模並挖模，甲○○以日曬及吹風機，
使其乾硬成形等方式，分工合作，共計打錠製造安非他命四、五
百顆販賣得利。嗣因渠等打錠製造過程吵雜，遭鄰居反應，恐事
跡敗露，遂將前開器具及第四級毒品麻黃、苯巴比妥等原料，
搬移至乙○○在高雄縣仁武鄉○○村○○○街三十二之二號住處
內繼續製造。迄九十四年二月二十五日，為警在甲○○之高雄市
苓雅區○○○路六十三號十五樓之四十、高雄縣仁武鄉○○村○
○街一○二號四樓之四，查獲附表編號１所示之物，在乙○○之
高雄縣仁武鄉○○村○○○街三十二之二號，查獲附表編號２所
示之物。因認被告等涉犯毒品危害防制條例第四條第二項、第十
一條第二項、第四條第四項之製造、販賣、持有第二級毒品及運
輸第四級毒品罪嫌。經審理結果，認被告等之犯罪不能證明，因
而維持第一審諭知被告等無罪之判決，駁回檢察官在第二審之上
訴。固非無見。
惟查審理事實之法院，對於被告有利及不利之證據，均應一併加
以注意，並綜合全部證據資料，本於經驗及論理法則定其取捨而
為判斷，倘為無罪之判決，亦應詳述其全部證據取捨判斷之理由
，其取捨證據應與卷內證據資料相符，且對被告被訴之事實及卷
內不利之證據資料，如何不足以證明被告犯罪，均應詳述其理由
，否則即有判決理由不備及理由矛盾之違法。查毒品危害防制條
例第四條之製造毒品罪，其所稱製造者，除將不具毒品成分之原
料加以化合而成毒品外，尚包括將原含有毒品物質之物，予以加
工改製在內。故將劣質毒品加工提高其純度，將栽種成長之大麻
葉加工使成易於吸用之製品，將液態毒品加工成固態，將粉末狀
毒品依所需形狀、顏色、劑量加工成錠劑，或使潮濕之毒品乾燥
化等，均應成立製造毒品罪。原判決認為行為人是否該當「製造
」第二級毒品罪之構成要件，應以所著手製造者，確係可將原料
（鹽酸麻黃素）或中間產物（氯假麻黃素）經化學變化而產生質
變（即生成含安非他命成份之毒品），化合成毒品之行為，始足
當之，如僅將液態安非他命或品質不佳之安非他命，加工成固態
或品質較佳之安非他命，藉由打錠機製成錠劑之過程，均非製造
毒品，所持法律見解，已有可議。再依卷內證據資料所示，被告
二人於警詢、檢察官偵查或法院審判時，皆坦承先在甲○○之高
雄市○○路住處以壓模機等器具欲製造「搖頭丸」販賣，因鄰居
反應太吵，怕被發現，乃嗣將各器具及半成品搬至乙○○在高雄
縣仁武鄉○○村○○街處繼續壓模，壓模不成，才將該批半成品
帶至甲○○在同縣仁武鄉○○街住處，係由周承勳負責收集原料
並攪拌合成，乙○○負責壓模及挖模，甲○○負責日曬及吹乾等
語。且卷附被告二人之通訊監察譯文亦有彼等之相關對話，復有
原判決附表編號一、二所示之製造器具、半成品等物扣案為佐，
其中攪拌器一個經檢驗結果有第一級毒品海洛因成分殘留，毛刷
中編號八四一二、八四一五者有第三級毒品Ｋ他命成分殘留，有
刑事警察局之鑑定書為憑。原判決同認被告二人與周承勳欲製造
第二級毒品，及確有以原料、器具等物，分工合作予以壓模、挖
模、日曬、吹風機吹乾等方式，製作成扣案內含第四級毒品苯巴
比妥（Phenobar bital）、第四級毒品先驅原料麻黃（Ephedr
ine ）等成分之八包半成品，並將之搬運他處。以上事證如果非
虛，而麻黃為製造安非他命之先驅原料，「搖頭丸」（即MDMA
）亦為第二級毒品，此係公眾週知之事實，被告二人皆為成年人
，俱有多次毒品前科，能否謂彼等不知所持麻黃係製造安非他
命之原料？既已以該原料、工具等從事壓模、日曬等製程，何得
謂尚未「著手」製造？另被告等原在高雄市○○路製造，因鄰居
反應太吵，恐事跡敗露，而將製造機器連同第四級毒品搬運至乙
○○在仁武鄉之住處。如果無訛，則被告等搬運第四級毒品之行
為，能否謂無「運輸」第四級毒品麻黃與苯巴比妥之情事？雖
被告等陳稱製造之「搖頭丸」太濕，硬度不夠，就壓碎不要了云
云，似謂彼等意在製造「搖頭丸」。然「搖頭丸」仍屬第二級毒
品，倘被告等意在製造「搖頭丸」，實際上卻以製造安非他命之
原料著手製造，是否仍應成立製造第二級毒品MDMA未遂罪？毒品
種類繁多，皆涉及化學物質專業之辨認，事實上難求一般人均能
認識。本件既已驗出被告等持有或製造之半成品為麻黃，扣案
工具內且含有海洛因、Ｋ他命，則被告等是否尚觸犯持有各級毒
品之情？其間之法律關係為何？均有再加以深究之餘地。原判決
謂扣案麻黃雖係製造安非他命之先驅原料，仍需其他器具設備
及用料配合，以本件扣案物品觀之，尚無法直接證明係用以製造
安非他命，因認被告二人並未製造安非他命，遽為無罪之諭知，
所為論斷，除前後矛盾外，且與卷內證據資料不相適合，復明顯
違背經驗法則與論理法則，有判決理由矛盾及理由不備之違法。
本件實情如何，自仍有待深入詳查探究明白之必要。原審在攸關
被告二人犯罪成立與否之重要事項，尚未澈查剖析釐清前，率為
無罪之諭知，亦有應於審判期日調查之證據，未予調查之違法。
上訴意旨指摘原判決不當，非無理由，應認原判決有發回更審之
原因。檢察官起訴被告二人涉犯販賣罪部分，認與發回部分有裁
判上一罪關係，應併予發回。
據上論結，應依刑事訴訟法第三百九十七條、第四百零一條，判
決如主文。
中    華    民    國  九十七  年   十一   月  二十七  日
                      最高法院刑事第十二庭
                          審判長法官  石  木  欽
                                法官  陳  世  淙
                                法官  洪  佳  濱
                                法官  呂  丹  玉
                                法官  段  景  榕
      本件正本證明與原本無異
                                      書  記  官
中    華    民    國  九十七  年   十二   月    四    日
                                                      K


司法院資訊處製作；財團法人民間司法改革基金會備份。
